臺灣花蓮地方法院交通事件裁定　　　　100年度交聲字第249號
原處分機關　交通部公路總局臺北區監理所花蓮監理站玉里分站
異　議　人
即受處分人　邵聰明
上列異議人即受處分人因違反道路交通管理處罰條例案件，對於
交通部公路總局臺北區監理所花蓮監理站玉里分站民國100年8月
11日所為之處分（原處分案號：北監玉裁字第裁45-P00000000號
）聲明異議，本院裁定如下：
    主  文
原處分撤銷。
邵聰明汽車駕駛人，駕駛汽車經測試檢定酒精濃度超過規定標準
，記違規點數伍點，並應接受道路交通安全講習。
    理  由
一、原處分意旨略以：異議人即受處分人邵聰明（下稱異議人）
    於民國99年10月1日21時18分許，駕駛車牌號碼HGJ-109號普
    通重型機車，行經花蓮縣玉里鎮○○路與博愛路交岔路口為
    警攔查，經警依法實施駕駛人酒精濃度測試，測得其呼氣酒
    精濃度達每公升0.78毫克，超過規定標準而掣單舉發，原處
    分機關於100年8月11日以異議人有「汽車駕駛人酒精濃度超
    過規定標準（0.55以上）」、「駕駛非其駕駛執照種類之車
    輛，違規應受吊扣駕駛執照處分」之違規事實，依道路交通
    管理處罰條例第35條第1項第1款、第35條第8項、第68條第2
    項、第24條規定，裁處罰鍰新臺幣（下同）45,000元，記違
    規點數5點，並應參加道路交通安全講習。
二、聲明異議意旨略以：因勞務處分時數已做完，希望不要罰鍰
    等語。
三、按「汽車駕駛人飲用酒類或其他類似物後其吐氣所含酒精濃
    度超過每公升0.25毫克或血液中酒精濃度超過 0.05%以上，
    不得駕車。」、「汽車包括機器腳踏車」、「汽車駕駛人，
    駕駛汽車經測試檢定有酒精濃度超過規定標準之情形者，處
    15,000元以上60,000元以下罰鍰，並當場移置保管該汽車及
    吊扣其駕駛執照 1年。」、「汽車駕駛人有第三十五條第一
    項規定之情形者，應接受道路交通安全講習」、「領有汽車
    駕駛執照之駕駛人，除駕駛聯結車、大客車、大貨車外之非
    其駕駛執照種類之車輛，違反本例例及道路交通安全規則之
    規定，應受吊扣其駕駛執照情形時，無因而肇事致人受傷或
    重傷者，記違規點數五點。但一年內違規點數共達六點以上
    或再次應受吊扣駕駛執照情形者，併依原違反本條例應受吊
    扣駕駛執照處分規定，吊扣其駕駛執照。」，道路交通安全
    規則第114條第2款、道路交通管理處罰條例第3條第8款、第
    35條第 1項第1款、第24條第1項第2款、第68條第2項分別定
    有明文。
四、次按，95年 2月5日施行之行政罰法第26條第1項規定：「一
    行為同時觸犯刑事法律及違反行政法上義務規定者，依刑事
    法律處罰之。但其行為應處以其他種類行政罰或得沒入之物
    而未經法院宣告沒收者，亦得裁處之」。探究其立法意旨「
    一行為同時觸犯刑事法律及違反行政法上義務規定時，由於
    刑罰與行政罰同屬對不法行為之制裁，而刑罰之懲罰作用較
    強，故依刑事法律處罰，即足資警惕時，實無一事二罰再處
    行政罰之必要。且刑事法律處罰，由法院依法定程序為之，
    較符合正當法律程序，應予優先適用。但罰鍰以外之沒入或
    其他種類行政罰，因兼具維護公共秩序之作用，為達行政目
    的，行政機關仍得併予裁處，故為第 1項但書規定」，乃明
    示「一事不二罰」、「刑事程序優先」原則。依此規定及立
    法意旨，則同一行為如同時有刑事法律及行政法令處罰時，
    在處罰目的相同且處罰方式相同時，即產生排他之效果，除
    非法律另有特別規定外，否則應以刑事法律之處罰為優先，
    實無一事二罰再處行政罰之必要。而究其處分之性質，罰鍰
    處分係對過去義務違反而為秩序罰之目的，與刑事處罰所欲
    達到保護交通安全之目的相同，二者既為相同之目的，依一
    行為不二罰原則，處以較重之刑事處罰已足，無重複處罰之
    必要。但「罰鍰」以外之其他行政罰，如沒入、記點、吊扣
    或吊銷駕駛執照等處分，係預防將來再犯危險所處之「管制
    罰」，兼具維護公共秩序之作用，與罰鍰之性質、種類均有
    不同，基於行政管制上之特殊考量，尚非不能與刑事處罰併
    存，行政機關得併予裁處之，此即行政罰法第26條第 1項明
    定但書之意旨。故汽車駕駛人酒後駕車時，如同時觸犯刑法
    第185條之3之公共危險罪及違反道路交通管理處罰條例第35
    條第1項第1款之規定者，道路交通主管機關除依上開行政罰
    法第26條第 1項但書規定，處以其他種類行政罰外，關於行
    政罰鍰部分，即應依行政罰法第26條第 1項、道路交通管理
    處罰條例第10條等規定移送地方法院檢察署處理，其後非有
    行政罰法第26條第 2項所定不起訴處分或為無罪、免訴、不
    受理、不付審理之裁判確定等事由，不得裁處行為人罰鍰。
五、又行政罰法第26條第 2項規定：「前項行為如經不起訴處分
    或為無罪、免訴、不受理、不付審理之裁判確定者，得依違
    反行政法上義務規定裁處之」，係針對第 1項「刑事程序優
    先原則」、「一行為不二罰原則」之補充規定。蓋刑事程序
    中之「不起訴處分」、「無罪、免訴、不受理、不付審理之
    裁判」者，俱屬對於被告不為刑事處罰之結果，此時因為刑
    事處罰不存在，對該刑事不處罰之行為，依違反行政法上義
    務規定裁處，自不致有一行為二罰之情形。至刑事處罰之程
    序及種類繁多，解釋上自不限於「刑事審判程序」所決定之
    處罰，即使於偵查程序中，刑事訴訟法於起訴（包括聲請簡
    易判決處刑）及不起訴處分之外，尚有「緩起訴處分」（刑
    事訴訟法第253條之1以下參見）。而所謂「緩起訴處分」，
    係指該案件雖然合乎起訴要件及門檻，原則上本應提起公訴
    ，惟檢察官基於便宜原則的考量（尤是一般預防與特別預防
    之目的），課予被告一定的負擔或指示後，予以暫緩起訴之
    裁量處分，就其效果言，固類似不起訴處分，惟若被告並未
    遵守其負擔或指示者，或符合一定法定要件者，檢察官得撤
    銷該緩起訴處分，故可謂「附條件的暫緩起訴處分」。依據
    刑事訴訟法第253條之2規定，檢察官為緩起訴處分者，得命
    被告於一定期間內遵守或履行各款負擔，舉凡「向被害人道
    歉」、「立悔過書」、「向被害人支付相當數額之財產或非
    財產上之損害賠償」、「向公庫或指定之公益團體、地方自
    治團體支付一定之金額」、「向指定之政府機關、政府機構
    、行政法人、社區或其他符合公益目的之機關或團體提供40
    小時以上 240小時以下之義務勞務」、「完成戒癮治療、精
    神治療、心理輔導或其他適當之處遇措施」、「保護被害人
    安全之必要命令」、「預防再犯所為之必要命令」等各款事
    項，均屬對於被告課以「負擔」之特殊處遇措施，如被告不
    能履行所附加之負擔，檢察官仍應撤銷緩起訴，並依法追訴
    ，此附負擔之緩起訴處分（或審判程序中之併宣告緩刑裁判
    等），性質上仍屬對於被告為實質之刑罰，，顯非行政罰法
    第26條第 2項所定不具刑罰效果之「不起訴處分」所得涵攝
    。是由被告履行經由緩起訴處分所附條件、負擔，即得免遭
    檢察官啟動聲請簡易判決處刑或起訴等程序觀之，該緩起訴
    處分所附之條件、負擔顯具有替代刑罰之效果，廣義而言，
    應屬前揭所稱之「實質刑事法律處罰」，而有行政罰法第26
    條第1項一事不二罰規定之適用。
六、經查：
  (一)異議人於99年10月 1日21時18分許，酒後騎乘車牌號碼HGJ-
    109 號普通重型機車，行經花蓮縣玉里鎮○○路與博愛路交
    岔路口，為警攔查並對異議人實施駕駛人酒精濃度測試，測
    得其呼氣酒精濃度達每公升0.78毫克，已逾規定不得駕駛車
    輛之濃度標準，為花蓮縣警察局玉里分局卓溪分駐所警員依
    法掣單舉發之事實，為異議人所不爭執，並有花蓮縣警察局
    花警交字第 P00000000號舉發違反道路交通管理事件通知單
    附卷足憑，異議人有上揭違規事實，足堪認定。
  (二)又異議人因上開酒後駕車行為而涉犯公共危險案件，另經臺
    灣花蓮地方法院檢察署檢察官於99年11月 9日以99年度偵字
    第5085號為緩起訴處分，諭知緩起訴期間為 1年，並應於緩
    起訴處分確定後、期間屆滿前 3個月內，向指定之政府機關
    、政府機構、行政法人、社區或其他符合公益目的之機構或
    團體提供70小時之義務勞務，該緩起訴處分於99年12月 2日
    確定，緩起訴期間自99年12月 2日起算至100年12月1日期滿
    ，遵守或履約期間99年12月2日至100年9月1日，異議人業已
    於100年8月11日履行完畢前開緩起訴處分之70小時義務勞務
    等情，有台灣花蓮地方法院檢察署99年度偵字第5085號緩起
    訴處分書及臺灣高等法院被告前案紀錄表各 1件卷足憑，堪
    認屬實。
  (三)異議人前開酒後駕車經酒精濃度測試檢定超過規定標準之行
    為，係一行為同時觸犯刑事法律及違反行政法上義務規定，
    業經臺灣花蓮地方法院檢察署檢察官為緩起訴處分確定，異
    議人並已履行70小時之義務勞務，是已產生實質刑罰之效果
    ，依前揭說明，關於罰鍰部分，應有行政罰法第26條第 1項
    一行為不二罰原則之適用，原處分機關依法自不得對同一行
    為再裁處同為處罰性質之罰鍰，原處分機關依道路交通管理
    處罰條例第35條第 1項第1款規定裁處罰鍰49500元部分，於
    法即有未洽。至原處分機關對異議人酒後騎車之違規行為裁
    處記違規點數 5點及施以道路交通安全講習部分，係屬於行
    政罰法第 2條第1、4款之「其他種類行政罰」，依同法第26
    條第 1項但書規定，並無上開一事不二罰之問題，仍得予以
    裁處，因本件異議人並未考領機車駕照，係以所持汽車駕駛
    執照而騎乘前開重型機車而違規，此有汽車、機車駕照基本
    資料 2紙在卷可憑，此部分兼具維護公共秩序之作用，以達
    行政目的，原處分機關此部分之裁處於法尚無違誤。
  (四)綜上所述，原處分裁處異議人罰鍰45,000元部分，於法即有
    未合，異議人此部分之異議為有理由，應予撤銷；又關於原
    處分機關裁處記違規點數 5點及施以道路交通安全講習部分
    ，屬其他種類之行政罰，於法並無不合，惟與罰鍰處分既無
    從分離，揆諸上開說明，本院自亦應予以審理，且一併撤銷
    原處分，就記違規點數 5點及施以道路交通安全講習之處罰
    重新諭知。
七、據上論斷，應依道路交通事件處理辦法第19條，道路交通管
    理處罰條例第24條第 1項第2款、第68條第2項，裁定如主文
    。
中    華    民    國   100    年    9     月    30    日
                  交通法庭      法  官  蔡寶樺
上列正本證明與原本無異。
如對本裁定不服，應於送達後 5日內，向本院提出抗告狀（應抄
附繕本）。
中    華    民    國   100    年    9     月    30    日
                                書記官